【裁判字號】    97,訴,6600
【裁判日期】    980814
【裁判案由】    第三人異議之訴
【裁判全文】
臺灣臺北地方法院民事判決              97年度訴字第6600號
原      告  己○○
訴訟代理人  庚○○
            張景豐律師
被      告  甲○○
訴訟代理人  丙○○
複代理人    丁○○
            乙○○
上列當事人間第三人異議之訴事件，本院於民國98年7月16日言
詞辯論終結，判決如下：
    主  文
原告之訴駁回。
訴訟費用由原告負擔。
    事實及理由
一、原告起訴主張：門牌號碼臺北市○○區○○街241號房屋（
    下稱系爭房屋）原為訴外人辛○○所有，訴外人辛○○死亡
    後由其繼承人丙○○等人繼承，民國65、66年間臺北市政府
    工務局為打通廣州街騎樓，乃將之部分拆除，經拆除後該房
    屋僅殘存一面深度約63公分、長約5公尺40公分之ㄇ型牆壁
    ，並所圍約4平方公尺之空間，該空間前面之雨棚則係原告
    之父庚○○於83年間以新臺幣（下同）50萬元之價格向訴外
    人戊○○所購買，再由訴外人庚○○於93年6月間以10萬元
    轉讓予原告。又系爭房屋所坐落之臺北市○○區○○段1 小
    段559地號土地（面積24平方公尺，下稱系爭土地）為原告
    所有，因系爭房屋殘存之ㄇ型空間面積狹小不利使用，訴外
    人庚○○遂於94年5月1日與被告洽商，由訴外人庚○○向被
    告承租系爭房屋殘存之空間與原告所有之雨棚合併使用，雙
    方簽訂房屋租賃契約（下稱系爭租約）並經公證，約定租賃
    期間自94年5月1日起至95年4月30日止，嗣租賃期限屆滿，
    訴外人庚○○於95年9月11日將系爭房屋殘存之空間遷讓返
    還被告，詎被告竟利用系爭租約內容中關於租賃標的約定之
    不明確，及公證人之疏漏，以系爭公證書為執行名義，對原
    告所有非執行標的之雨棚一併聲請強制執行，侵害原告之所
    有權，爰依強制執行法第15條規定提起第三人異議之訴等語
    。並聲明：本院民事執行處97年執更(三)字第11號遷讓房屋強
    制執行事件，對原告所發之執行命令應予撤銷。
二、被告則以：
  （一）系爭房屋係訴外人辛○○於日據時代向原土地所有權人
        癸○（已歿）租地建屋而成，嗣臺北市政府於65年5月4
        日因打通騎樓工程，將上開房屋拆除，僅餘一長約4公
        尺、寬約1公尺之牆壁，足證當時訴外人辛○○建屋範
        圍包括騎樓部分，僅因臺北市政府打通騎樓工程而變成
        騎樓部分。辛○○死亡後由其繼承人繼承系爭房屋，並
        自47年間起按期支付租金予新、舊地主至今，俟原告取
        得系爭土地所有權後，原告自94年5月起按月收取土地
        租金2000元，該租金係延續47年以來之租賃範圍（含騎
        樓）計算，足證原告明知被告承租土地建屋之範圍係包
        含騎樓部分，則原告之父庚○○向被告承租系爭房屋之
        範圍當然亦包含騎樓部分。
  （二）訴外人戊○○係於66年間騎樓打通後向訴外人壬○○○
        承租系爭土地上之地上物（標的物係有鐵捲門及雨棚之
        騎樓部分），並約定訴外人戊○○於鐵捲門、雨棚等物
        有損害時應自行修繕，而訴外人戊○○於承租期間僅有
        修繕1、2次之紀錄，並無重新打造鐵捲門之情事，縱訴
        外人戊○○於83年間重新打造鐵捲門，依民法第811條
        動產與不動產附合之規定，該物亦屬出租人所有，再承
        租人對租賃物施以修繕、支出有益費用致增加租賃物價
        直者，該承租人僅於租賃關係終止時要求出租人償還費
        用而已，無從成為該標的物之所有人得自行處分該標的
        物，是訴外人戊○○與庚○○雖簽訂讓渡書，約定將鐵
        捲門及雨棚之騎樓部分之權利讓與庚○○，惟原告亦不
        得執上開讓渡書主張其擁有鐵捲門之所有權。另系爭租
        約標的物有營業價值者係騎樓部分，而騎樓部分乃鐵捲
        門及雨棚涵蓋之範圍，其他約4平方公尺牆壁則非承租
        之重點，倘上開鐵捲門、雨棚確係訴外人庚○○向訴外
        人戊○○買受取得所有權，何須於系爭租約中特別約定
        ：「騎樓之屋頂部分若有毀損，由乙方（即承租人庚○○）自行修繕與整治」？顯見原告所述不實，故系爭土
        地雖由原告取得所有權，惟其並未依法終止與被告之租
        賃關係，反而以訴外人庚○○應支付之房租一部份相抵
        銷之方式收受房屋租金，訴外人庚○○因系爭土地及地
        上物租期屆至未完成搬遷一事，遭鈞院以97年執更三未
        字第11號執行命令強制執行。
  （三）系爭租約之租地範圍業經臺灣高等法院於97年11月3日
        會同地政人員現場勘驗，結果證實系爭空間及前面騎樓
        部分之面積合計24平方公尺。訴外人庚○○從未取得系
        爭土地上建物（含騎樓上加蓋部分）之所有權，僅取得
        承租期間之使用權乙節，業據訴外人戊○○於兩造間返
        還保證金事件中證述明確（案號：本院97年度簡上字第
        10號），又原告於買受系爭土地時，被告為系爭土地之
        承租人，訴外人庚○○僅為系爭房屋及前面騎樓部分之
        承租人，本件被告請求強制執行之標的為系爭房屋前面
        之騎樓部分，而非雨棚，雨棚僅係動產已附合成為不動
        產之一部分，原告並非騎樓部分之所有權人，不具本件
        第三人異議之訴之適格，縱原告為騎樓部分之占有人，
        依實務見解，占有非強制執行法第15條規定之足以排除
        強制執行之權利。
  （四）依系爭租約第1條約定，租賃範圍包含系爭房屋全部，
        訴外人庚○○於94年5月1日承租時，系爭房屋前面之騎
        樓早已存在，與建物連成一體，故系爭租約之租賃範圍
        包含騎樓部分，訴外人庚○○與被告簽訂系爭租約取得
        騎樓部分使用權，足徵訴外人庚○○並無騎樓部分所有
        權，更無將騎樓部分所有權讓與被告之權利，又系爭租
        約既經公證，且訴外人庚○○於簽約當時並非未成年人
        或無意識能力之人，於法院公證人協助下必完全清楚知
        悉相關承租之權利義務後使同意簽署租賃契約，則解釋
        兩造當事人簽署系爭租約之真意，租賃範圍應包含騎樓
        部分無疑。
  （五）原告雖主張本件強制執行係對非執行標的之雨棚，一併
        聲請強制執行云云，惟被告請求強制執行之標的除系爭
        房屋經臺北市政府拆除後僅殘存之空間外，尚包含前面
        騎樓部分，並未包含雨棚，該雨棚縱係訴外人戊○○所
        加蓋，並讓渡與訴外人庚○○，再由訴外人庚○○讓與
        原告，惟雨棚並非獨立之建物，亦無獨立使用之經濟價
        值，而已附合成為系爭房屋之重要成分，並具有固定性
        及繼續性，已由不動產所有人即被告取得所有權，訴外
        人戊○○無從單獨讓渡雨棚之所有權予訴外人庚○○，
        原告亦無從自訴外人庚○○處取得雨棚之所有權，是原
        告不具提起本件第三人異議之訴之適格等語置辯。並聲
        明：原告之訴駁回。
三、兩造不爭執之事項：
  （一）原告之父庚○○與被告於94年5月間簽訂系爭租約，約
        定租賃範圍包含系爭房屋全部，月租1萬2000元，租賃
        期間自94年5月1日起至95年4月30日止，並於94年5月6
        日經本院公證處公證人予以公證。
  （二）訴外人辛○○於日據時代向癸○承租系爭土地建築系爭
        原241號房屋，嗣於65、66年間，因臺北市政府工務局
        打通廣州街騎樓工程，將前開房屋大部分拆除後，僅殘
        存一ㄇ型牆壁與鐵捲門框圍成之空間（即如附圖所示甲
        、乙部分），其中如附圖所示甲部分占用臺北市○○區
        ○○段1小段558地號土地面積2平方公尺，如附圖所示
        乙部分占用系爭土地面積3平方公尺，系爭房屋殘存之
        空間面積合計5平方公尺，該空間外之騎樓部分（即如
        附圖所示丙部分）占用系爭土地面積18平方公尺。
  （三）原告於92年9月間以買賣為原因，登記為系爭土地應有
        部分2分之1之所有權人，復於93年6月間，以買賣為原
        因，登記為系爭土地剩餘應有部分2分之1之所有權人，
        原告現登記之權利範圍為全部。
  （四）原告之庚○○於租賃期限屆滿後未完成搬遷，被告於95
        年6月27日以系爭租約及公證書為執行名義，向本院民
        事執行處聲請對訴外人庚○○為強制執行，訴外人庚○○業於95年9月11日將系爭房屋經拆除後所殘存如附圖
        所示甲、乙部分面積合計5平方公尺之空間遷讓返還予
        被告。
  （五）本院民事執行處於95年6月29日以北院錦95執申字第277
        70號執行命令，命訴外人庚○○應自系爭房屋遷出，嗣
        訴外人庚○○於95年9月11日遷讓返還系爭房屋如附圖
        所示甲、乙部分之殘存空間後，經本院民事執行處於95
        年9月14日函知被告本件執行程序終結，惟被告以訴外
        人庚○○仍未遷讓返還騎樓部分為由聲明異議，經本院
        裁定駁回其聲明，被告不服提起抗告，經臺灣高等法院
        以95年度抗字第1686號裁定廢棄原裁定，並經本院民事
        執行處以96年度執更一字第1號裁定駁回其聲明，被告
        不服提起抗告，經臺灣高等法院以97年度抗字第349號
        廢棄原裁定，復經本院民事執行處以97年度執更二字第
        6號裁定駁回異議，被告不服提起抗告，經臺灣高等法
        院以97年度抗字第817號廢棄原裁定，嗣經本院民事執
        行處於97年7月3日以北院隆97執更三未字第11號執行命
        令，命訴外人庚○○限期自系爭騎樓遷出，本件執行程
        序尚未終結。
四、本件之爭點為：
  （一）系爭租約之租賃範圍是否包含系爭騎樓？
  （二）原告提起本件第三人異議之訴，有無理由？
五、得心證之理由：
  （一）系爭租約之租賃範圍是否包含系爭騎樓？
      1.經查，本院民事執行處97年7月3日北院隆97執更三未字
        第11號執行命令記載：「債務人庚○○應於收受本命令
        後15日內，依說明一所示履行。說明一本院97年度執更
        三字第11號債權人甲○○與債務人庚○○間遷讓房屋強
        制執行事件，債權人依臺灣臺北地方法院94年度北院公
        字第014000075號公證書約定逕受強制執行者其本旨所
        載（如附件）內容返還如租約所示之建物（門牌：臺北
        市○○街241號及騎樓部分，地號：龍山段1小段559地
        號），聲請執行」等語，可知本件強制執行之標的包含
        系爭房屋（即如附圖所示甲、乙部分）及騎樓部分（即
        如附圖所示丙部分），至原告主張之雨棚部分，並非執
        行標的範圍，是雨棚所有權之歸屬，即無審究之必要，
        又訴外人庚○○業於95年9月11日遷讓返還系爭房屋部
        分，已如前述，則兩造爭執之重點厥為系爭騎樓是否為
        租賃範圍，原告得否主張就系爭騎樓有排除強制執行之
        權利。
      2.原告主張：系爭騎樓之雨棚為戊○○搭建，戊○○於83
        年間將雨棚讓渡予庚○○，庚○○於93年6月間再將雨
        棚讓渡予原告，系爭騎樓不在系爭租約範圍內云云，固
        據提出訴外人戊○○、庚○○出具之讓渡書各乙份為證
        ，其上記載：「臺北市○○街241號騎樓鐵屋切實是戊○○先生建造的，其費用總共讓渡于新臺幣伍拾萬元正
        給庚○○，是於民國83年移交使用至今。讓渡人戊○○
        」、「臺北市○○街241號騎樓、雨棚讓渡于新臺幣壹
        拾萬給己○○（即原告）。讓渡人：庚○○  中華民國
        93年6月18日」等語（見本院97年度北簡字第42470號卷
        第3 、4頁），惟查，證人戊○○於本院審理時證稱：
        我以前跟被告母親子○○承租241號房屋，66年間廣州
        街拓寬，241號房屋拆除時，我告訴子○○要續租，月
        租3000元，租賃範圍是ㄇ型圍成約4平方公尺的部分，
        後來我向外搭建雨棚，之後租金陸續調漲為每月2萬元
        ，直到83年將雨棚、鐵皮屋頂的權利讓給庚○○等語（
        見本院卷第48頁），另於兩造返還保證金事件（案號：
        本院97年度簡上字第10號）審理中證稱：「我將騎樓以
        50萬元讓渡給庚○○，我從65年開始向卯○的承租該處
        賣藝品，66年間該處曾經拆除過，剩下2、3公尺的空間
        ，後來我將拆除的部分花錢加蓋，讓渡的範圍包括我加
        蓋及向卯○的承租的部分，還有押金5萬元及做生意的
        權利，我讓渡之後租賃關係是由庚○○與卯○的接洽，
        我主要是生意經營權的讓渡，讓渡的範圍包括原來承租
        的部分及加蓋的部分等語（見本院卷第151、152頁準備
        程序筆錄），足見證人戊○○原租賃之範圍即包括系爭
        房屋殘存之ㄇ型空間及加蓋之騎樓部分，證人戊○○並
        將上開租賃範圍之經營權讓與訴外人庚○○，並由訴外
        人庚○○與原出租人就上開租賃範圍另行簽訂租約，是
        訴外人庚○○係以50萬元之代價自證人戊○○處受讓取
        得系爭騎樓之經營權，則訴外人庚○○所讓與原告之權
        利亦應為系爭騎樓之經營權，原告主張其自訴外人庚○○處受讓取得系爭騎樓（雨棚）之所有權，騎樓部分並
        非原租賃範圍云云，難認可採。
      3.按解釋意思表示，應探求當事人之真意，不得拘泥於所
        用之辭句，民法第98條定有明文。又契約應以當事人立
        約當時之真意為準，而真意何在，應以過去事實及其他
        一切證據資料為斷定之標準，不能拘泥文字致失真意，
        即解釋契約，應斟酌訂立契約當時及過去之事實暨交易
        上之習慣，依誠信原則，從契約之主要目的，及經濟價
        值作全盤之觀察；解釋意思表示端在探求表意人為意思
        表示之目的性及法律行為之和諧性，解釋契約尤須斟酌
        交易上之習慣及經濟目的，依誠信原則而為之（最高法
        院19年度上字第453號判例、85年度臺上字第517號及88
        年度臺上字第1671號裁判意旨參照）。準此，解釋當事
        人所立書據之真意，應以當時之事實及其他一切證據資
        料為其判斷之標準，不能拘泥字面或截取書據中一二語
        ，任意推解致失真意，於探求當事人立約真意時，應斟
        酌當事人訂約時客觀上所存在之一切情事，以契約當事
        人所欲達成之契約目的為基準，不違背契約本質，而為
        符合公平正義之契約解釋。經查：
      (1)系爭租約第1條關於房屋標示及租賃範圍部分約定：「
        房屋坐落臺北市○○街241號（即系爭房屋）」、「租
        賃範圍：全部」，雖僅記載租賃範圍為系爭房屋全部，
        並未特別註記包含系爭騎樓部分，惟解釋當事人之契約
        ，不能拘泥於字面之記載，應以當事人立約當時之真意
        為準，亦即應以過去事實及其他一切證據資料為斷定之
        標準，觀諸系爭租約第19條關於其他特約事項部分加註
        ：「本屋建地非甲方（屋主）所有，一旦需還建地原地
        之時，乙方（承租人）無條件搬遷本租賃之房屋終止一
        切，不得異議。騎樓之屋頂部分若有毀損，由乙方（承
        租人）自行維修與整治」等字樣（見本院97年度北簡字
        第42470號卷第8頁），顯見系爭租約之租賃範圍與騎樓
        部分有關，否則雙方毋庸就騎樓屋頂之修繕問題為特別
        之約定，參以系爭房屋原係訴外人戊○○向訴外人丑○
        寅○承租，有房屋租賃契約乙份在卷可參（見本院卷第
        54頁），迄至83年間由訴外人戊○○將原租賃範圍之經
        營權讓與訴外人庚○○，並由訴外人庚○○就原租賃範
        圍與出租人另行簽訂新租約，原租賃範圍包括系爭騎樓
        部分等情，業如前述，足認訴外人庚○○與被告簽訂系
        爭租約之真意，應在於由訴外人庚○○承租戊○○原租
        賃範圍之標的物，而得繼續使用系爭房屋殘存之ㄇ型空
        間及加蓋之騎樓部分營業。
      (2)又系爭房屋於66間因臺北市政府工務局打通廣州街騎樓
        工程，經拆除大部分後，僅殘存一ㄇ型牆壁與鐵捲門框
        圍成之空間（即如附圖所示甲、乙部分），面積為5平
        方公尺，該空間外之系爭騎樓部分目前由原告與其父庚○○經營小吃攤等情，業經本院勘驗現場屬實，並有勘
        驗筆錄、現場照片在卷可稽（見本院卷第49、56、57頁
        ），可見訴外人庚○○主要營業之處所在於系爭騎樓，
        系爭房屋殘存之ㄇ型空間無法單獨供營業使用，參以原
        告為訴外人庚○○之女兒，其於93年6月間即取得系爭
        騎樓坐落之系爭土地所有權（權利範圍全部），而系爭
        租約係於94年5月間簽訂，斯時原告已取得系爭土地之
        所有權，訴外人庚○○於簽約時，明知原告為系爭騎樓
        所坐落之基地所有權人，且縱使未承租系爭房屋殘存之
        ㄇ型空間，亦得單獨使用系爭騎樓部分營業，卻仍以每
        月租金1萬2000元之代價與被告簽訂系爭租約，顯然系
        爭租約之租賃範圍除系爭房屋殘存之ㄇ型空間外，尚包
        含系爭騎樓部分，始符合訴外人庚○○簽訂系爭租約之
        經濟目的，是被告抗辯系爭租約之租賃範圍包括騎樓部
        分，應為可採。
  （二）原告提起本件第三人異議之訴，有無理由？
      1.按第三人異議之訴，依強制執行法第15條規定，應以聲
        請執行之債權人為被告，如債務人亦否認其權利時，並
        應以債務人為被告，其當事人之適格始無欠缺（最高法
        院69年度臺上字第2224號裁判意旨參照），準此，系爭
        執行名義之債務人庚○○既未否認原告之權利，則原告
        僅以執行債權人甲○○為被告，提起本件第三人提起異
        議之訴，自屬當事人適格，至原告有無排除本件強制執
        行之權利，係屬實體上有無理由之問題，並非當事人適
        格之欠缺，是被告抗辯：原告就系爭騎樓並無所有權或
        典權、留置權、質權等存在，不具提起本件第三人異議
        之訴之適格云云，容有誤會。
      2.次按第三人就執行標的物有足以排除強制執行之權利者
        ，得於強制執行程序終結前，向執行法院對債權人提起
        異議之訴。強制執行法第15條定有明文。又所謂就執行
        標的物有足以排除強制執行之權利者，係指對於執行標
        的物有所有權、典權、留置權、質權存在情形之一，或
        其他足以阻止物之交付或讓與之權利者而言；強制執行
        法第15條規定第三人就執行標的物有足以排除強制執行
        之權利者得提起異議之訴，係指第三人就執行標的物具
        有一定之權利，並因強制執行而受侵害，致其在法律上
        有無可忍受之理由而言，至該第三人具有何種權利始得
        提起異議之訴，端視其權利內容及執行態樣而定，並非
        就執行標的物具有所有權即當然認其有足以排除強制執
        行之權利（最高法院85年度臺上字第2020號、93年度臺
        上字第2293號裁判參照）。
      3.依契約法上之原則，契約乃雙方當事人以發生債之關係
        為目的，相互為對立的意思表示，趨於一致之法律行為
        ，契約僅能在締約當事人間發生效力，拘束契約當事人
        ，與第三人無關，換言之，債權契約為特定人間之權利
        義務關係，僅債權人得向債務人請求給付，不得以之對
        抗契約以外之第三人，此為債之相對性原則，在租賃契
        約亦為如此，蓋租賃契約係以當事人約定，一方以物租
        與他方使用收益，他方支付租金而成立，並非移轉物之
        所有權予承租人之契約，不過使承租人就其物而為使用
        收益，故不以出租人對於租賃物有所有權為要件，因之
        出租他人之物，無論是否已得所有權人之同意，租賃契
        約於該當事人間仍係有效成立。準此而論，系爭租約之
        出租人為被告，承租人為庚○○，縱被告非系爭騎樓之
        所有權人，惟依債之相對性原則，被告仍得依系爭租約
        之約定，請求訴外人庚○○遷讓返還系爭騎樓，參諸訴
        外人辛○○於日據時代即向系爭土地所有權人癸○承租
        該土地建築系爭原241號房屋，嗣臺北市政府工務局於
        65、66年間將前開房屋大部分拆除後，僅殘存如附圖所
        示甲、乙部分所圍成之ㄇ型空間乙節，為兩造所不爭執
        ，而原告並未舉證證明系爭土地之租賃期限，係以地上
        房屋之存續期限為限，則系爭土地之租賃契約，在原告
        未依法終止前，仍屬有效存在，換言之，原告雖為系爭
        騎樓基地之所有權人，然在系爭土地租賃關係尚未終止
        之情況下，仍不得主張其有強制執行法第15條規定足以
        排除本件強制執行之權利。
      4.至原告於本院最後言詞辯論期日提及依本院97年11月17
        日北院隆97執更三未字第11號函所示，該執行命令將原
        告列為執行對象部分，乃原告是否為系爭執行名義效力
        所及之問題，依強制執行法第14條之1第1項規定，原告
        如欲主張其非系爭執行名義效力所及之人，得於強制執
        行程序終結前，向執行法院對債權人提起異議之訴，是
        原告如欲主張其非系爭執行名義效力所及者，自應另依
        強制執行法第14條之1規定，訴請撤銷對系爭騎樓之強
        制執行程序，尚非依強制執行法第15條規定提起本件第
        三人異議之訴之問題，併予敘明。
六、綜上所述，系爭租約之租賃範圍除系爭房屋殘存之ㄇ型空間
    外，尚包含系爭騎樓部分，原告雖為系爭騎樓基地之所有權
    人，然在其尚未依法終止系爭土地租賃契約之情況下，仍不
    得主張其有強制執行法第15條規定足以排除本件強制執行之
    權利， 從而，原告提起本件第三人異議之訴，為無理由，
    應予駁回。
七、本件事證已臻明確，兩造其餘主張攻擊、防禦方法及所提證
    據，經本院逐一審酌後，認與判決結果不生影響，毋庸再予
    論述，併予敘明。
八、據上論結，本件原告之訴為無理由，依民事訴訟法第78條，
    判決如主文。
中    華    民    國    98    年    8     月    14    日
                  民事第二庭    法  官  鍾素鳳
以上正本係照原本作成。
如對本判決上訴，須於判決送達後20日內向本院提出上訴狀。
中    華    民    國    98    年    8     月    14    日
                                書記官  林玗倩


司法院資訊處製作；財團法人民間司法改革基金會備份。
